臺灣高等法院民事判決　　　　　　　　　94年度上易字第66號
上　訴　人　有限責任桃園縣日昇計程車運輸合作社
法定代理人　阮呂學樑
上　訴　人　甲○○
被 上 訴人　乙○○
訴訟代理人　董益華
上列當事人間請求損害賠償事件，上訴人對於中華民國九十三年
十一月十七日台灣桃園地方法院九十三年度訴字第八八三號第一
審判決提起上訴，經本院於九十四年四月二十六日言詞辯論終結
，判決如下：
    主    文
原判決關於命上訴人有限責任日昇計程車合作社連帶給付新台幣
柒拾玖萬零肆佰參拾柒元本息部分及該部分假執行之宣告，暨訴
訟費用之裁判（除確定部分外）均廢棄。
上開廢棄部分，被上訴人在第一審之訴及假執行之聲請均駁回。
上訴人甲○○之上訴駁回。
第一、二審訴訟費用關於上訴人甲○○上訴部分，由上訴人甲○
○負擔；關於上訴人有限責任日昇計程車合作社上訴部分，由被
上訴人負擔。
原判決第一項所命上訴人甲○○給付之金額更正為新台幣柒拾玖
萬參仟捌佰陸拾柒元；遲延利息部分減縮為自民國九十三年十月
十六日起算。
    事 實 及 理 由
一、本件上訴人聲明求為判決：(一)原判決關於不利上訴人部分廢
    棄。(二)上開廢棄部分，被上訴人在第一審之訴及假執行之聲
    請均駁回。
    被上訴人聲明求為判決：上訴駁回。
二、被上訴人起訴主張：上訴人甲○○係營業小客車司機，於民
    國（下同）九十一年八月二十七日駕駛Ｖ七－一六二號上訴
    人有限責任桃園縣日昇計程車運輸合作社（下稱日昇計程車
    合作社）之營業小客車，於同日下午五時十分許，由桃園縣
    桃園市○○路沿民族路陸橋下橋後，駛至同市○○路左轉，
    竟疏未注意轉彎車應讓直行車先行，致其所駕駛營業小客車
    之左前保險桿撞及伊所駕駛自對向車道直行之ＱＦＡ－八九
    五號機車，伊因而人車倒地，而受有頭部外傷併顱內出血、
    右鷹嘴突骨折、右眼眶撕裂傷、右臉頰挫傷血腫、及鼻出血
    等傷害等情，爰依侵權行為之法則，求為命上訴人連帶給付
    新台幣（下同）二百八十二萬三千七百二十四元，並於本院
    減縮均自附帶民事訴訟起訴狀繕本最後送達之翌日起加計法
    定遲延利息之判決（原審判命上訴人連帶給付七十九萬三千
    八百六十七元本息，惟誤算為七十九萬零四百三十七元本息
    ；而駁回被上訴人其餘之請求。上訴人就其敗訴部分，聲明
    不服；被上訴人就其敗訴部分，未聲明不服，已告確定）。
    上訴人甲○○則以：本件車禍之過失責任全在被上訴人，對
    被上訴人所提出之醫療單據雖不爭執，但請法院斟酌數額；
    另被上訴人請求減少勞動能力之損失及慰撫金均屬過高云云
    ；而上訴人日昇計程車合作社亦以：伊合作社與甲○○間並
    無僱傭關係，伊合作係由司機加入為社員股東，車輛仍係社
    員即上訴人甲○○所有，僅在行車執照備註欄加註係伊合作
    社之社員，且社員僅需繳納股金一萬元及每月五百元之服務
    費，由伊合作社提供驗車、協助車禍處理之服務等語，資為
    抗辯。
三、上訴人均未於言詞辯論期日到場，核無民事訴訟法第三百八
    十六條所列各款情形，爰依被上訴人之聲請，由其一造辯論
    而為判決，先予敘明。
四、兩造不爭執之事實：(一)上訴人甲○○所駕駛營業小客車與被
    上訴人所騎乘之機車於九十一年八月二十七日下午五時十分
    許，在桃園縣桃園市○○路與建國路設有燈光號誌雙向為劃
    分快慢車道之交岔路口發生擦撞，致被上訴人受有前開傷害
    （見原審附民卷七頁、桃簡調字卷七五頁之診斷證明書）。
    (二)上訴人甲○○為上訴人日昇計程車合作社之社員。(三)上訴
      人甲○○因本件車禍所涉及業務過失傷害刑責，業經刑事
      法院判處有期徒刑二月確定（見原審桃簡字卷四頁至八頁
      ）。
五、被上訴人主張：上訴人甲○○於九十一年八月二十七日下午
    ，駕駛Ｖ七－一六二號營業小客車，沿桃園縣桃園市○○路
    往同縣八德市方向行駛，於同日下午五時十分許，由同市○
    ○路沿民族路陸橋下橋後，駛至同市○○路左轉，竟疏未注
    意轉彎車應讓直行車先行，致其所駕駛營業小客車之左前保
    險桿撞及伊所騎乘自對向車道直行之ＱＦＡ－八九五號機車
    ，伊被撞後隨即失控連人帶車往右前方滑行，撞及同市○○
    路旁之電線桿後始向左邊倒地停住，伊因而受有頭部外傷併
    顱內出血、右鷹嘴突骨折、右眼眶撕裂傷、右臉頰挫傷血腫
    、及鼻出血之傷害等情，業據其所提出聖保祿醫院及臺北縣
    立板橋醫院出具之前開診斷證明書可稽（見原審附民卷七頁
    、簡調卷七五頁）。雖上訴人甲○○否認其有過失云云，惟
    經原審調閱該院九十二年度交易字第四三五號上訴人甲○○
    業務過失傷害案件偵審全卷查明：
    上訴人甲○○對車禍發生當時，伊所駕駛上開營業小客車欲
    自同市○○路口左轉建國路，致其車輛之左前保險桿處與被
    上訴人所騎乘之機車發生碰撞，被上訴人之機車車頭全毀等
    情，並不爭執，顯見上訴人甲○○應係在前開交岔路口最內
    側車道處尚未完成左轉時，即與被上訴人直行之機車車頭發
    生擦撞，其所駕駛小客車之左前保險桿處始會產生擦撞痕，
    核與被上訴人於前開刑事訴訟偵查中所指稱：「我直行到十
    字路口，甲○○自對面過來要左轉，與我車對撞」（見偵查
    卷第二十二頁反面）；及其在刑事訴訟原審審理中所指稱：
    「是被告（指甲○○）左轉的時候來撞我，被告是在動的狀
    態，他碰到我之後，我就失去平衡飛出去。我通過路口時完
    全沒有看到被告，是他突然轉過來撞我的。我綠燈時經過路
    口，快要進到介壽路時被告的計程車要左轉就撞到我。只有
    輕微擦撞保險桿失去平衡，我後來有撞到電線桿。上訴人有
    在移動，他是突然轉過來撞我」等情相符（見原審上開刑事
    卷九十二年十月三日訊問筆錄及同年十一月十八日審判筆錄
    ），堪認上訴人甲○○駕駛營業小客車駛至上開交岔路口於
    左轉彎時，疏未注意轉彎車應讓直行車先行，以致發生本件
    車禍，上訴人甲○○自難辭其過失責任甚明。是上訴人甲○
    ○否認其有過失云云，要非可取。至被上訴人駕駛機車雖亦
    與有違反機車在未劃分快慢車道之道路應在最外側車道行駛
    之過失，惟其過失並不能解免上訴人甲○○之過失責任。
六、本件上訴人甲○○不法侵害被上訴人之身體及健康，既經認
    定。而被上訴人主張上訴人日昇計程車合作社為上訴人甲○
    ○之僱用人，依法應與受僱人負連帶損害賠償責任云云，則
    為上訴人日昇計程車合作社所否認，並以前開情詞置辯，按
    「本法所稱合作社，謂依平等原則，在互助組織之基礎上，
    以共同經營方法謀社員經濟之利益與生活之改善，而其社員
    人數及股金總額均可變動之團體」，合作社法第一條定有明
    文。由上開規定可知，合作社之社員於繳交相同之股金後，
    均係該合作社之股東，其與該合作社之間並無僱用關係存在
    甚明。查民法第一百八十八條第一項所謂受僱人，固非僅限
    於僱用契約所稱之受僱人，凡客觀上被他人使用為之服勞務
    而受其監督者，均係受僱人（最高法院五十七年台上字第一
    六六三號判例參照）。惟查本件上訴人甲○○所駕駛之營業
    小客車即計程車，在其左前車門上噴漆有大圓型之「桃園縣
    日昇計程車合作社」等字樣、在其左後車門及車頂上方之燈
    座亦噴漆有顯著之「日昇」二字招牌等情，業經原審調閱上
    訴人甲○○業務過失傷害案件卷宗查明該計程車現場照片附
    於偵查卷內可稽（見該偵查卷十四頁），前開計程車之外觀
    上既標示有上訴人日昇計程車合作社名義，並以之營業載客
    ，為被上訴人所不爭執，則該肇事之計程車，從外觀上觀之
    ，顯可認為係屬於合作社組織，而上訴人甲○○則為該計程
    車合作社之社員，依上開說明，上訴人甲○○既為該計程車
    合作社之股東，已足辨識上訴人甲○○與上訴人日昇計程車
    合作社之間並無僱用關係存在，且該計程車合作社之中央主
    管機關內政部九十二年八月二十七日內後中社字第０九二０
    ００二九三０號函釋亦認：計程車司機加入合作社為社員，
    需自備車輛，並繳交股金，每位社員均係股東，車輛並登記
    為司機所有，非如一般登記靠行車要登記車行之名義，僅在
    行車執照備註欄加註係合作社之社員，計程車合作社事實上
    並非僱用人，不須負連帶賠償責任等情（見本院卷三六頁至
    三七頁）。上訴人日昇計程車合作社既與上訴人甲○○間並
    無僱用關係存在，則被上訴人主張上訴人日昇計程車合作社
    為上訴人甲○○之僱用人，依民法第一百八十八條第一項前
    段規定，應與受僱人即上訴人甲○○連帶負損害賠償責任云
    云，要屬無據。
七、按因過失，不法侵害他人之權利者，負損害賠償責任；又不
    法侵害他人之身體或健康者，對於被害人因此喪失或減少勞
    動能力或增加生活上之需要時，應負損害賠償責任；又不法
    侵害他人之身體、健康、名譽、自由、信用、隱私、貞操、
    或不法侵害其他人格法益而情節重大者，被害人雖非財產上
    之損害，亦得請求賠償相當之金額，民法第一百八十四條第
    一項前段、第一百九十三條第一項、及第一百九十五條第一
    項前段分別定有明文。本件上訴人甲○○不法侵害被上訴人
    之身體及健康，既經認定。則被上訴人依上開規定，請求上
    訴人甲○○負損害賠償責任，即屬有據。爰就被上訴人請求
    賠償之項目及金額是否有據，分述如下：
  (一)關於醫療費用部分：
    被上訴人主張本件車禍發生後，伊至財團法人天主教聖保祿
    修女會醫院及長庚紀念醫院接受門診治療，共用去醫療費用
    二萬一千二百六十元，業據其所提出醫療費用收據為證（見
    原審桃簡調卷二六頁至五四頁），且為上訴人甲○○所不爭
    執，復經核該單據上所載治療費別與被上訴人之傷情相當，
    應認均屬治療上之必要費用，自屬有據。
  (二)關於被上訴人往返醫院治療之交通費部分：
    被上訴人主張其受傷後，就醫往返醫療院所而支出計程車資
    共六千八百六十元，業據其所提出之計程車資證明單紙為證
    （見原審桃簡調卷五五頁至七三頁），且為上訴人甲○○所
    不爭執，應認係屬增加被上訴人生活上之需要所生費用，亦
    屬有據。
  (三)關於工作所得損失部分：
    被上訴人主張其因本件車禍受傷，三個月無法工作，以本件
    車禍發生時伊每月工作所得二萬二千一百六十元計算，計損
    失六萬六千四百八十元等情，業據其斤提出九十一年度薪資
    扣繳憑單為證（見原審桃簡調卷七四頁），且為上訴人甲○
    ○所不爭執，復經原審函請聖保祿修女會醫院查復被上訴人
    右肘關節至少須待骨折癒合後方能負重，期間約三個月，亦
    有該院九十三年九月八日桃聖業字第０九三００００一五五
    號函足稽（見原審卷四十八頁），足見被上訴人主張伊因本
    件車禍所受傷害需休養三個月無法工作，而受有三個月之工
    作所得損失共六萬六千四百八十元，亦屬有據。
  (四)關於減少勞動能力之損失部分：
    被上訴人主張伊因本件車禍受傷後，右肘關節活動角度降低
    ，活動範圍僅餘七十五度，併有活動障礙等情，業據其所提
    出臺北縣立板橋醫院診斷證明書為證（見原審桃簡調卷七五
    頁），並經原審函請聖保祿修女會醫院查復關於被上訴人上
    開傷勢經復健治療後仍有殘存活動角度限制（因受傷時為粉
    碎性關節內骨折），治癒後影響其勞動能力約五分之一（見
    原審卷四十八頁），並為上訴人甲○○與被上訴人所不爭執
    。堪認被上訴人因本件車禍減少之勞動能力為五分之一。次
    查被上訴人為七十三年一月二十二日出生，此有被上訴人提
    出之上開診斷證明書可稽，被上訴人於本件車禍發生時之年
    齡為十八歲又七個月，被上訴人主張自伊受傷癒痊後至退休
    年齡五十五歲計算，勞動年數尚有三十五年，應屬可取，再
    依前開被上訴人每月薪資二萬二千一百六十元計算，則被上
    訴人減少勞動能力之年損害額為五萬三千一百八十四元（
    22,160元×12×1/5 = 53,184元），依第一年不扣除中間利
    息之霍夫曼係數計算，被上訴人一次請求給付三十五年減少
    勞動能力之損害總額為一百零九萬三千一百三十四元（
    53,184元×20.00000000 ＝1,093,134元），亦屬有據。
  (五)關於非財產損害之慰撫金部分：
    被上訴人因本件車禍而受有前開傷害，傷勢不輕，在精神上
    自必感受莫大痛苦，自得依民法第一百九十五條第一項前段
    規定，請求賠償慰撫金，爰斟酌被上訴人係高中畢業、原在
    專櫃販售商品，並無資產；而上訴人甲○○則係高工畢業、
    擔任計程車司機，有計程車一部、土地四筆及房屋一間等一
    切情狀後，認被上訴人請求賠償慰撫金額四十萬元尚屬適當
    。
八、綜上所述，被上訴人原得向上訴人甲○○請求賠償之金額為
    一百五十八萬七千七百三十四元（計算式為21,260元＋
    6,860元＋66,480元＋1,093,134元＋400,000元=1,587,734
    元），原審誤算為一百五十八萬零八百七十元。惟按損害之
    發生或擴大，被害人與有過失者，法院得減輕賠償金額或免
    除之，民法第二百十七條第一項前段定有明文。本件車禍之
    發生，上訴人甲○○固有前述轉彎車未讓直行車見行之過失
    ，然被上訴人於前開肇事之交岔路口，駕駛機車行駛於桃園
    市○○路之內側車道直行，亦違反機車在未劃分快慢車道之
    道路應在最外側車道行駛之規定，而與有過失，已如前述。
    自應依上開規定減輕上訴人之賠償金額。爰斟酌上訴人甲○
    ○駕駛前開計程車有疏未注意轉彎車未讓直行車見行之過失
    ；而被上訴人駕駛機車亦疏未注意在未劃分快慢車道之道路
    應在最外側車道行駛等情狀後，認上訴人甲○○與被上訴人
    應各負二分之一之過失責任。自應減輕上訴人甲○○賠償之
    金額至二分之一，即七十九萬三千八百六十七元（
    1,587,734元÷2＝793,867元），原審誤算為七十九萬零四
    百三十七元。
九、從而，被上訴人依據侵權行為之法則，請求上訴人甲○○給
    付七十九萬三千八百六十七元，及於本院減縮自刑事附帶民
    事訴訟起訴狀繕本最後送達之翌日即九十三年十月十六日起
    至清償日止，按年息分之五計算之利息部分，自屬應予准許
    ，至請求上訴人日昇計程車合作社連帶給付上開本息部分，
    即屬不應准許。
    原審就上開不應准許部分，所為上訴人日昇計程車合作社敗
    訴之判決，尚有未洽。上訴人日昇計程車合作社之上訴論旨
    指摘原判決此部分不當，求予廢棄，為有理由；就上開應予
    准許部分，所為上訴人甲○○敗訴之判決，核無違誤。上訴
    人甲○○之上訴論旨指摘原判決此部分不當，求予廢棄改判
    ，為無理由。至原判決主文第一項命上訴人甲○○給付之金
    額誤算為七十九萬零四百三十七元，及被上訴人減縮法定遲
    延利息起算日部分，爰併予更正如主文第三項所示。
十、至兩造其餘之攻擊或防禦方法及未經援用證據，經本院斟酌
    後，認為均不足以影響本判決之結果，自無逐一詳予論駁之
    必要，併此敘明。
據上論結，本件上訴人日昇計程車合作社之上訴為有理由，上訴
人甲○○之上訴為無理由，依民事訴訟法第四百五十條、第四百
四十九條第一項、七十八條、第四百六十三條、第三百八十五條
第一項前段，判決如主文。
中　　華　　民　　國　　94　　年　　5 　　月　　10　　日
                 民事第六庭   審判長法　官  林鄉誠
                                    法  官  鄭威莉
　　　　　　　　　　　      　　　　法  官  楊豐卿
正本係照原本作成。
不得上訴。
中　　華　　民　　國　　94　　年　　5 　　月　　10　　日
　　　　　　　　　　　　　　　　　　書記官  殷丹妮
